臺灣屏東地方法院民事判決　九十三年度簡上字第三一號
　　上　訴　人　甲○○
　　被上訴人　　乙○○
右當事人間請求確認本票債權不存在事件，上訴人對於本院潮州簡易庭九十二年度潮
簡字第三四九號第一審判決提起上訴，本院於民國九十三年七月二十一日言詞辯論終
結，判決如下：
    主  　　文
上訴駁回。
第二審訴訟費用由上訴人負擔。
    事實及理由
一、被上訴人主張：被上訴人於民國八十三年九月二十五日召集互助會，含會首共三
    十四會，每會新台幣（下同）三萬元，每三個月開標一次，採外標制，上訴人參
    加四會，互助會進行至第七會後，因有四位活會會員要求退出，故自八十五年六
    月二十五日起，僅剩三十會，其中活會二十三會，會期至九十年十二月二十五日
    止，至於第一至第七會已得標之會員，因已標得三十四會之會款金額，故仍應繳
    死會會款至九十一年十二月二十五日止，中途退出之四位活會會員，則因已繳納
    七會會款二十一萬元，加上外標利息十一萬三千六百元，每人退會後應得之款項
    均為三十二萬三千六百元。被上訴人為償還該四會會員每人應得之上開款項，遂
    於上訴人往後三會活會得標金額中，每會扣借四萬八千元，並簽發如附表所示之
    三張本票（下稱系爭三張本票）交付上訴人，又上訴人參加四會，其中一會已於
    八十三年十二月二十五日（第二會）以七千六百元得標，因該次得標會數為三十
    四會，故上訴人應自八十四年三月二十五日起，繳納死會會款每會三萬七千六百
    元，至九十一年十二月二十五日止；惟因另外三會活會得標時，被上訴人已由上
    訴人應得之會款金額中扣借四萬八千元，互助會於九十年十二月二十五日結束後
    ，經以「上訴人於九十年十二月二十五日起至九十一年十二月二十五日止，尚應
    繳付之最後四會死會會款十五萬零四百元（37600×4＝150400）」與「被上訴人
    應返還上訴人扣借三次之金額十四萬四千元（48000×3＝144000）」相抵銷結果
　　，上訴人尚應給付被上訴人六千四百元，惟因被上訴人另有積欠上訴人金錢債務
　　，全部會算結果，被上訴人又於九十一年二月十一日簽發面額六十三萬元之本票
　　一紙交付上訴人，因此，系爭三張本票之金額，兩造已結算清楚，上訴人自不得
　　再持向本院聲請本票裁定強制執行，為此爰請求確認系爭三張本票債權不存在。
　　原審判決被上訴人勝訴，上訴人不服，提起上訴，被上訴人則於本院聲明：求為
　　判決如主文第一項所示。
二、上訴人則以：被上訴人於八十三年九月二十五日召集民間互助會，因中途退出四
    位活會會員，為償還該四會會員退會前已繳付之會款及應得之標息，被上訴人遂
    於上訴人每會標得之會款中扣借四萬八千元，共計扣借三會，並簽發系爭三張本
    票交付上訴人取得，嗣被上訴人均未清償上開扣借之會款，因此，被上訴人訴請
    確認系爭三張本票債權不存在，應無理由等語，資為抗辯。並於本院聲明：(一)原
    判決廢棄。(二)被上訴人第一審之訴駁回。
三、經查，上訴人參加被上訴人召募之互助會四會，其中一會於第二會以七千六百元
    得標，因該次得標會數為三十四會，故上訴人應繳納每會三萬七千六百元死會會
    款至第三十四會（九十一年十二月二十五日）為止；另外三會得標時間則在第七
    會之後，被上訴人為償還中途退出四位活會會員已繳付之會款及標息，遂自上訴
    人標得之該三會會款金額中，每會扣借四萬八千元，並簽發票面面額均為四萬八
    千元之系爭三張本票交付上訴人收執，嗣被上訴人以「上訴人於九十年十二月二
    十五日起至九十一年十二月二十五日止，尚應繳付之最後四會死會會款十五萬零
    四百元（37600×4＝150400）」與「被上訴人應返還上訴人扣借三次之金額十四
    萬四千元（48000×3＝144000）」相抵銷結果，上訴人尚應給付被上訴人六千四
    百元，惟因被上訴人另積欠上訴人金錢債務，故，又另行簽發面額六十三萬元之
    本票一紙交付上訴人等情，業據上訴人自承屬實（見原審卷二三、五四頁、本院
    卷十八頁），並有被上訴人提出互助會單在卷可稽（見原審卷三九頁），足見兩
    造間就系爭三張本票之債權債務關係，已因前述互助會會款結算扣抵而消滅，此
    外，上訴人復自承被上訴人除向其扣借上開會款金額外，並無再向其借貸其他任
    何金額（見本院卷十九頁）。從而，系爭三張本票債權，既因前述互助會會款結
    算扣抵而消滅，則被上訴人起訴請求確認系爭三張本票債權不存在，即屬有據，
    應予准許，原審為被上訴人勝訴判決，於法並無不合，上訴意旨指摘原判決不當
    ，聲明求予廢棄改判，為無理由，應予駁回。
四、據上論斷，本件上訴為無理由，依民事訴訟法第四百三十六條之一第三項、第四
    百四十九條第一項、第七十八條，判決如主文。
中　　　華　　　民　　　國　　九十三　　年　　　七　　　月　　三十　　　日
　　　　　　　　　　　　　　　　　　臺灣屏東地方法院民事第二庭
~B審判長法官　阮世賢
~B法　　　官　楊中琪
~B法　　　官　王炳人
右為正本係照原本作成。
本件不得上訴。
~B法院書記官　洪榮華
中　　　華　　　民　　　國　　九十三　　年　　　七　　　月　　三十　　　日
附表：
~F0
~T48;
┌───────┬───────┬────────┬─────────┬──────────┬───────┐
│  發  票  人  │  背  書  人  │  票        號  │   發   票   日   │  票面金額(新台幣)  │  到  期  日  │
├───────┼───────┼────────┼─────────┼──────────┼───────┤
│  乙  ○  ○  │      無      │  １２３３５１  │  ９０.０４.０５  │  四萬八千元        │  未  記  載  │
├───────┼───────┼────────┼─────────┼──────────┼───────┤
│  乙  ○  ○  │      無      │  １５４５２６  │  ９０.０７.２７  │  四萬八千元        │  未  記  載  │
├───────┼───────┼────────┼─────────┼──────────┼───────┤
│  乙  ○  ○  │      無      │  １２３３５２  │  ９０.０４.０５  │  四萬八千元        │  未  記  載  │
└───────┴───────┴────────┴─────────┴──────────┴───────┘
